【裁判字號】    89,上易,2620
【裁判日期】    900222
【裁判案由】    業務侵占
【裁判全文】
臺灣高等法院臺中分院刑事判決                  八十九年度上易字第二六二號
    上  訴  人
    即  被  告  乙○○
右上訴人因業務侵占案件，不服臺灣南投地方法院八十九年度易字第二九三號中華民
國八十九年九月二十九日第一審判決（起訴案號：臺灣南投地方法院檢察署八十九年
度偵字第一三○四號），提起上訴，本院判決如左：
      主  文
原判決撤銷。
乙○○連續意圖為自己不法之所有，而侵占對於業務上所持有之物，處有期徒刑陸月
，如易科罰金，以佰元折算壹日。
    事  實
一、乙○○於民國（下同）八十八年間曾因業務侵占案件，於八十八年四月二十三日
    經臺灣南投地方法院檢察署以八十八年度偵字第一八六八號職權不起訴處分確定
    。詎乙○○竟不知悔改，自八十八年五月起任職大熏煙酒股份有限公司（以下簡
    稱大熏公司），擔任外務員職務，負責收取貨款等工作，為從事業務之人，復基
    於意圖為自己不法所有之概括犯意，連續於如附表所示之時間、地點，出貨給附
    表所示之大熏公司客戶「小丸子」等及以其個人名義即「琳」字樣掛帳之不詳客
    戶，且於收取附表所示金額之貨款後，將業務上所收取總計金額新台幣（下同）
    十五萬二千九百七十四元之貨款，變易持有為所有之意思而侵占入己。
二、案經被害人大熏公司告訴臺灣南投地方法院檢察署檢察官偵查起訴。
    理  由
一、訊據被告乙○○固坦承其為告訴人大熏公司之外務員，為從事業務之人，且除大
    熏公司客戶陳俊育之貨款未收回外，有於右揭時地，向附表所示公司客戶出貨後
    ，收取前開貨款之事實，惟矢口否認有何業務侵占犯行，辯稱：伊收取之貨款有
    繳回公司，至以其名字掛帳部分，係去年九二一地震後公司政策改變不許客戶賒
    帳，才掛伊名字云云。惟查：右開犯罪事實，業據告訴人代表人甲○○指訴歷歷
    ，核與被告自白已收取貨款之事實相符，並有大勳公司從業人員資料卡一件、應
    收帳款對帳明細表一張附於偵查卷，及銷貨日報表十四張、出貨單十八張、銷貨
    單十四張及銷貨速記表十四張等件附卷可憑。又被告上開如附表所示收取之貨款
    ，並未繳回公司一節，業據證人即大熏公司會計李孟研於原審八十九年九月一日
    調查時證稱：「我製作應收帳款明細表，是依被告給我的收款資料，核對後才製
    作出來的，都是他未繳回來的帳款」等語（詳見原審卷第九十四頁頁、第九十五
    頁），並有上開銷貨日報表等件在卷可憑。又查上述銷貨日報表上有本日應收帳
    款及前帳現金收回等欄位，且被告均持續有未當日收回貨款之情況，再依卷附大
    熏公司所提出之切結書可知，大熏公司原則上雖禁止客戶賒帳，然業務員讓客戶
    賒帳時，大熏公司只是要由業務員個人承擔貨款無法收回之風險、責任至明；又
    查，被告於應收回之貨款去向不明時，先掛其名字記帳，再事後結清一節，亦據
    大熏公司代表人甲○○於原審八十九年九月十九日審理時指訴明確（詳見原審卷
    第一○二頁），並有前揭應收帳款明細可資佐證，而被告復不否認有積欠以其名
    字掛帳之貨款未清之事實，堪認大熏公司之指訴非虛，且查被告於八十八年七月
    八日之銷貨日報表上即已有以其名字掛帳之情形，此觀前開銷貨日報表即明，從
    而足認被告所指係於九二一地震後，為讓客戶賒帳才以其名字掛帳與事實不符。
    末查被告所指客戶「陳俊育」之貨款，尚未收取，而該人已不知去向云云；然按
    業務員係與公司客戶接洽之第一線人員，且其負有收取貨款之責任，對客戶之基
    本資料自應有所了解，此為常情，惟經原審訊問被告有關陳俊育所經營之檳榔攤
    店名、地址或連絡電話等資料，被告均供稱不知或不復記憶，且被告既有出貨該
    客戶之資料，卻又不載明該客戶之基本資料，在在均與常情有違，況被告確有該
    筆出貨，復未能將該筆貨款繳回公司，而被告所辯又有上開違反常情之處，顯然
    其係為圖掩飾將該筆貨款侵占入己之犯行。是被告上開所辯，顯係卸責之詞毫無
    可採。本件事證明確，被告右揭犯行洵堪認定。
二、核被告乙○○所為，係犯刑法第三百三十六條第二項之業務侵占罪。被告先後多
    次侵占犯行，時間緊接，所犯犯罪構成要件相同之罪，顯係基於概括犯意而為，
    應依刑法第五十六條連續犯之規定，論以一罪。原審判決認被告罪證明確，予以
    論罪科刑，固非無見，惟被告業於本院八十九年十二月一日調查時與大熏公司代
    表人甲○○達成和解，並將侵占款項返還公司，有和解書一份在卷可稽，且經大
    熏公司代表人甲○○到庭證述無誤，原審判決未及審酌嗣後被告與告訴人和解之
    情節，尚有未洽，被告上訴意旨否認業務侵占指摘原審判決不當，雖無可取，惟
    原審判決即有上開可議之處，自應由本院予以撤銷改判。爰審酌被告曾因侵占案
    件，於八十八年四月二十三日經台灣南投地方法院檢察署以八十八年度偵字第一
    八六八號職權不起訴處分確定，有該處分書一件附卷可稽，且又利用業務上持有
    機會，連續多次侵占應繳還公司款項，其金額為十五萬二千九百七十四元，及其
    犯罪後已與與告訴人大熏公司達成和解，賠償告訴人損失之犯後態度等一切情狀
    ，量處有期徒刑六月。又按刑法第四十一條第一項修正後於九十年一月十日經總
    統公布修正規定為：「犯最重本刑為五年以下有期徒刑以下之刑之罪，而受六個
    月以下有期徒刑或拘役之宣告，因身體、教育、職業、家庭之關係或其他正當事
    由，執行顯有困難者，得以一元以上三元以下折算一日，易科罰金。」，於九十
    年一月十二日生效，依刑法第二條第一項前段之規定，自應適用上開修正後之法
    律，是爰依修正後之刑法第四十一條第一項前段之規定諭知易科罰金之折算標準
    。
三、另公訴人認被告並涉嫌於八十八年九月二十八日、十月二十八日出貨給大熏公司
    客戶「咕咕野味」後，收取貨款一萬五千九百六十元後，加以侵占，而併予提起
    公訴。惟按犯罪事實應依證據認定之，無證據不得推定其犯罪事實。刑事訴訟法
    第一百五十四條定有明文。又刑法第三百三十六條第一項之侵占公務上持有之物
    ，須持有人變更其原來持有意思而為不法所有之意思，始能成立，如僅將持有物
    延不交還或有其他原因致一時未能交還，既缺乏主觀要件，即均難遽以該罪相繩
    ，最高法院著六十八年台上字第三一四六號判例可資參照。訊據被告乙○○堅詞
    否認有何公訴人所指之該侵占犯行，辯稱：其咕咕野味之貨款係以支票支付，惟
    嗣遭退票後，公司要其承擔該筆債務，其無侵占之意圖等語。經查，被告出貨給
    咕咕野味上前價額之貨品後，向咕咕野味收取面額一萬一千七百六十元及四千二
    百元之支票二張，且該均已遭退票之事實，有支票及退票理由單影本各二張存卷
    可憑，並為告訴人代表人甲○○所不否認，堪信為真實；又大熏公司於業務員收
    回之票據未能兌現時，由業務員自行負擔，向公司繳清貨款一節，亦據大熏公司
    代表人甲○○供述在卷，並有其所提出之大熏公司切結書一紙存卷可參，從而可
    知被告此筆貨款未繳回公司，確係因退票之故，致一時未能繳回，並無主觀之犯
    意，而與侵占之構成要件尚有未合，是此部分僅係大熏公司與被告間之民事糾葛
    ，要難遽以該罪相繩，此外復查無其他積極證據足以證明被告確有該犯行，惟公
    訴人認此部分與前開被告有罪認定之侵占犯行有裁判上一罪之關係，爰不另為無
    罪判決之諭知，附此敘明。
據上論斷，應依刑事訴訟法第三百六十九條第一項前段、第三百六十四條，刑法第二
條第一項前段、刑法第五十六條、第三百三十六條第二項、修正後第四十一條第一項
前段，罰金罰鍰提高標準條例第一條前段、第二條，判決如主文。
本案經檢察官丙○○到庭執行職務。
中      華      民      國      九十     年       二      月    二十二  日
                                    臺灣高等法院臺中分院刑事第三庭
                                          審判長法  官  方  艤  駐
                                                法  官  劉  連  星
                                                法  官  胡  忠  文
右正本證明與原本無異。
不得上訴。
                                                書記官  粘  銘  環
中      華      民      國      九十     年       二      月    二十二  日
附錄本案論罪科刑法條全文：
刑法第三百三十六條
對於公務上或因公益所持有之物，犯前條第一項之罪者，處一年以上七年以下有期徒
刑，得併科五千元以下罰金。
對於業務上所持有之物，犯前條第一項之罪者，處六月以上五年以下有期徒刑，得併
科三千元以下罰金。
前二項之未遂犯罰之。                                                    Ｉ


司法院資訊處製作；財團法人民間司法改革基金會備份。
